臺灣士林地方法院民事判決　　　　　　　93年度訴字第1045號
原　　　告　張富雄
　　　（原名張耀文）
　　　　　　　　　　　路2段7.
被　　　告　乙○○
　　　　　　甲○○○
上列2人共同
訴訟代理人　李吉隆律師
上列當事人間返還土地事件，本院於民國94年5 月4 日言詞辯論
終結，判決如下：
    主  文
被告乙○○應將坐落於臺北市○○區○○段4 小段588 號土地如
附圖一所示甲部分面積點肆貳平方公尺之土地返還原告。
被告甲○○○應將坐落臺北市○○區○○段4 小段588 地號如附
圖一所示乙部分面積貳點貳柒平方公尺之土地返還原告。
原告其餘之訴駁回。
訴訟費用由被告乙○○負擔三分之一，被告甲○○○負擔八分之
一，餘由原告負擔。
本判決第一、二項於原告分別以新臺幣拾伍萬元、貳拾萬元
為被告乙○○、甲○○○供擔保後，得假執行。但被告乙○○、
甲○○○如分別以新臺幣壹佰零肆萬仟壹佰元、陸拾玖萬貳仟
佰伍拾元預供擔保或將上開金額提存後，得免為假執行。
原告其餘假執行之聲請駁回。
    事實及理由
貳、實體方面：
一、本件原告起訴主張：坐落臺北市○○區○○段4 小段588 地
    號土地（以下簡稱系爭土地）為原告所有，前經被告乙○○
    基於先前之租賃關係訴請原告返還，經臺灣高等法院判決確
    定，並經本院民事執行處於92年6 月間依該確定判決書辦理
    點交予被告乙○○，惟原告於前揭訴訟進行中已取得系爭土
    地所有權，被告乙○○竟繼續占有系爭土地如附圖2 所示Ａ
    部分，分別出租予他人經營服裝店、皮包店，其中皮包店之
    簽約出租人為被告甲○○○，另被告甲○○○為同段589 地
    號暨其上建物共有人，該建物亦占用系爭土地如附圖2 所示
    Ｂ部分。被告2 人未徵得原告同意，無權占有系爭土地，爰
    依民法第767 條規定，訴請除去侵害並返還土地等語。並聲
    明：(一)被告乙○○應將系爭土地如附圖2 所示Ａ部分面積
    4.13平方公尺之土地返還原告。(二)被告甲○○○應將系爭土
    地如附圖2 所示Ｂ部分面積5.87平方公尺之地上物拆除，並
    將土地返還原告。(三)原告願供擔保，請准宣告假執行。
二、被告則以：被告甲○○○所有之門牌號碼臺北市○○路13之
    9 號1 樓建物並無越界建築之情形，又被告向前手顏文隆購
    買門牌號碼臺北市○○路13之9 號1 樓建物時，即約明該屋
    左側畸零土地可供被告使用，而原告向前手顏文隆購買系爭
    土地時，前手並未交付使用權予原告，所有稅額均由被告繳
    納，應認被告有權占有系爭土地等語，資為抗辯。並聲明：
    (一)原告之訴及假執行之聲請均駁回。(二)如受不利判決，願供
    擔保請准宣告免為假執行。
三、兩造不爭執之事實：
  (一)系爭土地為原告所有。
  (二)系爭土地如附圖1 所示甲部分面積3.42平方公尺為被告乙○
    ○出租予訴外人賴聰德經營衣服店使用。
  (三)系爭土地如附圖2 所示乙部分面積2.27平方公尺為被告乙○
    ○出租予訴外人許金智經營皮包店使用，租賃契約簽約之出
    租人為被告甲○○○。
四、得心證之理由：
    基上兩造不爭執之事實，則兩造爭執要旨厥為：(一)被告是否
    為無權占有？(二)原告得否請求拆屋還地？茲分述如下：
  (一)被告是否為無權占有？
    按「當事人主張有利於己之事實者，就其事實有舉證之責任
    。」民事訴訟法第277 條前段定有明文。又以無權占有為原
    因，請求返還土地者，占有人對土地所有權存在之事實無爭
    執，而僅以非無權占有為抗辯者，土地所有權人對其土地被
    無權占有之事實無舉證責任，占有人自應就其取得占有係有
    正當權源之事實證明之，如不能證明，則應認原告之請求為
    有理由（最高法院72年度臺上字第1552號、85年度臺上字第
    1120號判決要旨參照）。查系爭土地為原告所有，而如附圖
    1 所示甲、乙部分分別為被告出租他人經營店面使用之事實
    ，為兩造所不爭執，已如前述，被告抗辯其占有系爭土地具
    有正當權源云云，就此節即應負舉證責任。經查：(1)本件被
    告抗辯原告買受系爭土地時，前手即訴外人顏文隆並未交付
    占有云云。惟按，不動產所有權之移轉，不以交付該不動產
    為其效力發生要件，此就民法758 條與761 條之規定，對照
    觀之自明（最高法院28年上字第533 號判例要旨參照）。是
    以，無論原告於買受系爭土地時，前手是否有交付占有，均
    無礙原告所有權人之地位，而得行使所有權能；況原告向訴
    外人顏文隆買受系爭土地時，土地買賣契約書第8 條特約事
    項約定：「本買賣之不動產『土地』依現況點交，地上物刻
    正由甲方（即原告）使用中，與第三人糾紛由甲方負責解決
    ，與乙方（即訴外人顏文隆）無涉」等語，此有兩造不爭執
    之臺灣高等法院89年度上字第832 號民事判決影本1 件在卷
    可參（第21頁至第25頁），足見原告買受系爭土地時，已實
    際占有系爭土地，而生交付占有之效力。被告此部分抗辯，
    洵無足採。(2)又被告辯稱其與訴外人顏文隆約定有系爭土地
    使用權，非無權占有云云。惟按，使用借貸本係無償借用性
    質，不能與租賃相提並論，難認有民法第425 條之適用。故
    土地於所有權移轉於他人後，除已得該他人即現在之所有人
    同意允予繼續使用外，縱經前所有人無償提供或允許借用人
    使用，亦不能以之拘束現在之所有人，而對現在之所有人主
    張有使用該土地之權利（最高法院91年度臺上字第278 號判
    決要旨參照）。復按，占有人於占有物上，行使之權利，推
    定其適法有此權利，又占有人，推定其為以所有之意思、善
    意、和平及公然占有者，民法第943 條、第944 條第1 項固
    分別定有明文，然其占有，僅得對抗物之真正所有人以外之
    「第三人」，而依同法第962 條及上開法條之規定，受占有
    之保護，此與該所有人是否對其「無權占有」有所主張，係
    屬二事。查本件被告占有系爭土地設攤營業，並取得臺北市
    政府核發之攤販營業許可證，原告於取得系爭土地前，自80
    年10年間起即向被告承租系爭土地，並如期繳交租金，未據
    其他人爭執被告為無權占有，而推定被告為善意占有人，得
    依租賃契約對當時之承租人即原告行使權利等情，固據臺灣
    高等法院89年度上字第832 號民事判決認定明確，並為兩造
    所不爭執，惟被告善意占有人之地位，僅得對抗第三人，非
    謂被告取得系爭土地所有權之後，不得本於所有權人之地位
    對被告主張無權占有。至被告與訴外人顏文隆間是否有授予
    使用權之約定，乃其二人間另一法律關係，訴外人顏文隆既
    已將系爭土地售予原告，上開約定即無從拘束原告，被告自
    不得以之對抗原告，而主張其有使用系爭土地之權利。綜上
    ，被告無權占有系爭土地之事實，堪以認定。
  (二)按「所有人對於無權占有或侵奪其所有物者，得請求返還之
    。對於妨害其所有權者，得請求除去之。有妨害其所有權之
    虞者，得請求防止之。」民法第767 條定有明文。經查，被
    告乙○○將系爭土地如附圖1 所示甲部分面積3.42平方公尺
    出租予訴外人賴聰德經營衣服店使用，被告甲○○○將系爭
    土地如附圖1 所示乙部分面積2.27平方公尺出租予訴外人許
    金智經營皮包店使用，均屬無權占有等情，業經認定如前，
    又如附圖1 所示乙部分土地，於本院94年2 月4 日赴現場勘
    驗時，承租人固未陳列商品，然土地上仍有建物屋頂、置物
    架等物，此有勘驗筆錄可稽（第66頁至第67頁），無礙於被
    告無權占有之事實，從而，原告本於所有物返還請求權，訴
    請被告乙○○將如附圖1 所示甲部分面積3.42平方公尺之土
    地返還原告、被告甲○○○將如附圖1 所示乙部分面積2.27
    平方公尺之土地返還原告，洵屬有據。至原告逾上開土地範
    圍及面積之請求，暨主張被告甲○○○所有之門牌號碼臺北
    市○○路13之9 號1 樓建物越界建築部分，核與本院勘驗及
    囑託地政機關測量結果不符，原告復未能證明被告占有之事
    實，該部分之主張即無足採。又原告訴請被告甲○○○將如
    附圖2 所示Ｂ部分地上物拆除云云，惟按，房屋之拆除為一
    種事實上之處分，未保存登記不動產之受讓人，應以有事實
    上處分權人始有拆屋之權能。查系爭土地之地上物究為何人
    所建？被告甲○○○是否享有事實上處分權？未據原告舉證
    以實其說，不能證明被告甲○○○就該地上物有拆除權能，
    則原告此部分主張，亦屬無據。
五、綜上所述，原告基於所有物返還請求權，訴請被告乙○○將
    系爭土地如附圖一所示甲部分面積3.42平方公尺之土地返還
    原告，被告甲○○○將系爭土地如附圖一所示乙部分面積
    2.27平方公尺之土地返還原告，為有理由，應予准許。至原
    告逾上開面積及範圍之請求，暨訴請被告甲○○○拆除地上
    物之請求，為無理由，應予駁回。
六、兩造均陳明願供擔保，請准宣告假執行及免為假執行，核於
    原告勝訴部分，於法要無不合，爰分別酌定相當之擔保金額
    准許之。至原告敗訴部分，其假執行之聲請，即失所附麗，
    應予駁回。
七、本件判決基礎已臻明確，兩造其餘攻防方法及訴訟資料經本
    院審酌後，核與判決不生影響，無逐一論列之必要，亦此敘
    明。
八、據上論結，本件原告之訴為一部有理由，一部無理由，依民
    事訴訟法第79條但書、第85條第1 項前段、第390 第2 項、
    第392 條，判決如主文。
中　　華　　民　　國　　94　　年　　5 　　月　　18　　日
                  民事第二庭  法  官  陳玉曆
以上正本證明與原本無異。
如對本判決上訴，應於判決送達後20日內向本院提出上訴狀。
中　　華　　民　　國　　94　　年　　5 　　月　　23　　日
                              書記官  蔡雨呈
